【裁判字號】    98,勞訴,33
【裁判日期】    980929
【裁判案由】    給付資遣費等
【裁判全文】
臺灣士林地方法院民事判決              98年度勞訴字第33號
原      告  乙○○
訴訟代理人  黃坤鍵  律師
            徐志明  律師
複 代理 人  甲○○
被      告  乾坤食品有限公司
法定代理人  庚○○
訴訟代理人  己○○
            丁○○
            許文哲  律師
            張家豪  律師
上列當事人間給付資遣費等事件，本院於民國98年9 月15日言詞
辯論終結，判決如下：
    主  文
原告之訴及假執行之聲請均駁回。
訴訟費用由原告負擔。
    事實及理由
一、原告主張：伊自民國85年8 月19日起任職被告，擔任業務助
    理，於93年間改任總經理祕書，並於94年7 月1 日起選擇適
    用勞工退休金條例之提撥退休金制度（下稱勞退新制），至
    97年10月31日離職。詎：(一)被告自95年2 月起，每月從原告
    薪資扣除3%，繳納依法應由被告提撥之原告勞退金。其中95
    年2 月起至97年8 月止，共扣新臺幣（以下同）3 萬5,526
    元，97年9 月再扣1,317 元，合計扣除3 萬6,843 元，為此
    爰依薪資請求權，請求被告給付前開扣除之數額。(二)原告自
    94年2 月起至97年2 月止，每小時加班費應為195 元，加班
    總時數為3,271 小時，被告竟僅以每小時122 元計算加班費
    ，致短發加班費23萬8,783 元；原告自97年3 月至97年9 月
    加班總時數為738 小時，被告則僅以每小時133 元計算加班
    費，致短發加班費4 萬5,756 元，合計短發加班費28萬4,53
    9 元，為此爰依勞動基準法第24條規定，請求被告給付前開
    短發之加班費。(三)97年10月間，被告企圖以調整原告職位方
    式迫使原告自行離職，乃於97年10月7 日要求原告改任被告
    公司營運長。原告自認專業能力不足以勝任，遂予婉拒。被
    告竟即告知原告：若不接任營運長職務，亦不得繼續擔任原
    職務，做到97年10月底就要離職等語，預告於97年10月31日
    終止與原告間之勞動契約。隨即被告卻又於97年10月9 日發
    布公告，稱原告自動請辭。原告心寒，不求繼續任職被告，
    且因被告已依勞動基準法第11條第2 款規定終止雙方勞動契
    約，而原告平均工資為5 萬3,876 元，原告選擇適用勞退新
    制施行前之年資為8 年又11個月，選擇適用勞退新制施行後
    之年資為3 年又4 個月，為此爰依勞動基準法第17條、勞工
    退休金條例第12條第1 項規定，請求被告給付10.5 9個月平
    均工資之資遣費57萬547 元，另依勞動基準法第16條規定，
    請求被告給付7 日之預告工資12,571元等語，並聲明：(一)被
    告應給付原告90萬4,500 元，及自起訴狀繕本送達之翌日起
    至清償日止按年息百分之5 計算之利息。(二)訴訟費用由被告
    負擔。(三)原告願供擔保，請准宣告假執行。
二、被告則以：原告職稱雖為祕書，但職務內容實係被告台北公
    司之最高行政主管，雙方之法律關係為委任關係，而被告為
    求名實相符，欲於97年10月7 日欲任原告為被告營運長。詎
    原告表示無法配合調整，並表達辭意，被告乃同意其辦妥工
    作事務交接後離職，兩造應係合意終止契約。未料原告自97
    年10月28日休假至10月底，皆未再至公司上班，亦未辦理職
    務交接，其於97年11月初以汐止龍安郵局708 號存證信函表
    示與被告終止勞動契約，乃特意扭曲兩造合意終止契約之事
    實，故原告不得請求被告給付資遣費及預告工資。況原告平
    均工資之計算，不應計入車補費/ 門市管理費、誤餐費、全
    勤獎金，故原告之平均工資應為45,024.5元，依此，縱認原
    告得請求7 日之預告工資，亦僅得請求10,505.7元。又原告
    為被告之最高行政主管，被告自原告薪資扣除3%支應勞退金
    是由原告自行決策決定，原告就此與有過失，被告應得免除
    對原告之損害賠償。另原告非依被告請求而加班，原告無強
    迫被告受領額外勞務給付之理，原告請求短少之加班費並無
    理由等語置辯，故請求駁回原告之訴並命原告負擔訴訟費用
    ，又如受不利益判決，願供擔保請准免予假執行。
三、兩造不爭執事項：
  (一)原告自85年8 月19日起在被告公司任職業務助理，嗣後擔任
    總經理祕書至97年10月31日離職，期間薪資明細如本院98年
    度湖勞調字第14號卷第18頁至第20頁之薪資明細所載。
  (二)被告自95年2 月起，每月從原告薪資中扣除3%，以支應提撥
    原告之勞退金，自95年2 月起至97年8 月止，共計扣除35,5
    26元，另97年9 月又扣除1,317 元，合計扣除36,843 元。
  (三)被告曾經就兩造關係為僱傭關係不爭執。
四、本件爭執之事項：
  (一)兩造間之契約關係究為勞動契約？或係委任契約？
  (二)原告97年10月31日離職之原因為何？究遭被告片面終止雙方
    契約？或經雙方合意終止？或因原告自行辭職而終止？原告
    可否因離職而向被告請求資遣費及預告工資？如可請求，其
    數額分別為何？
  (三)被告扣除原告薪資3%以提撥勞退金之決策過程為何？是否由
    原告決策定案？原告得否請求被告給付自95年2 月起至97年
    9 月為支付勞退金而扣除之薪資36,843元？
  (四)原告自94年2 月起至離職時止，被告延長其工作時間總時數
    為何？被告是否短給原告加班費？原告請求被告給付短給之
    加班費284,539 元有無理由？
五、本院之判斷：
  (一)兩造間之法律關係為委任契約，原告不得依勞動基準法之規
    定，請求被告給付資遣費、預告工資及補發加班費：
    (1)按當事人就其主張之爭點，經依民事訴訟法第270 條之1
      第1 項第3 款或第2 項為協議者，依同條第3 項前段規定
      ，固應受其拘束，惟依「法官知法」及「法官審判獨立」
      之原則，法官適用法律之職責，並不當然受當事人基於聽
      審請求權、辯論權所主張法律上見解之拘束。是法院就當
      事人所主張起訴原因之事實判斷其法律上之效果，自不因
      當事人就其主張之法律上爭點，經依上開條項為整理並協
      議時自認或不爭執而受影響（最高法院95年度台上字第13
      02號判決意旨參照）。本件被告雖曾就原告主張雙方之法
      律係為僱傭關係一節不為爭執，然參照前開判決意旨，被
      告尚非不得就雙方之法律關係究屬僱傭或委任再事爭執，
      先予敘明。
    (2)按公司之員工與公司間究屬僱傭或委任關係？應依契約之
      實質關係以為斷，初不得以公司員工職務之名稱逕予推認
      。且勞動基準法所定之勞動契約，係指當事人之一方，在
      從屬於他方之關係下提供職業上之勞動力，而由他方給付
      報酬之契約，與委任契約之受任人，以處理一定目的之事
      務，具有獨立之裁量權或決策權者有別。是公司員工於事
      務之處理，縱或有接受公司董事會之指示，倘純屬為公司
      利益之考量而服從，其仍可運用指揮性、計畫性或創作性
      ，對自己所處理之事務加以影響者，亦與勞動契約之受僱
      人，在人格上及經濟上完全從屬於雇主，對雇主之指示具
      有規範性質之服從，迥然不同（最高法院97年度台上字第
      1510號判決意旨參照）。而所謂委任，係指委任人委託受
      任人處理事務之契約而言。委任之目的，在一定事務之處
      理。故受任人給付勞務，僅為手段，除當事人另有約定外
      ，得在委任人所授權限範圍內，自行裁量決定處理一定事
      務之方法，以完成委任之目的。而所謂僱傭，則指受僱人
      為僱用人服勞務之契約而言。僱傭之目的，僅在受僱人單
      純提供勞務，有如機械，對於服勞務之方法毫無自由裁量
      之餘地。兩者之內容及當事人間之權利義務均不相同。上
      訴人受被上人訴人自58年5 月12日僱用為其管理部辦事員
      ，其後擔任股長、科長、課長，其職務之性質，均為單純
      給付勞務為目的之工作，其與被上訴人間之關係，為單純
      僱傭性質。惟其後升任被上訴人之襄理、副理、副總經理
      ，因其職務屬經理人之性質，其與被上訴人間已變更為委
      任關係。而委任與僱傭性質不同，且無可兼而有之，故原
      有僱傭關係應認業已終止（最高法院83年度台上字第1018
      號判決意旨參照）。本件原告自85年8 月19日起在被告公
      司任職業務助理，嗣後擔任總經理祕書，其改任祕書後，
      職稱雖為祕書，但實際上係從事係管理工作，負決策之權
      責，此由證人戊○○於本院審理時證稱：乙○○是最高主
      管，她在支出證明上面簽名就不用其他人在上面簽名審核
      …老闆是說被告公司由我、陳肇芳及原告幫忙管理，財務
      方面由我來幫忙，其他方面由他們兩個全權作主，業務部
      而言陳肇芳是主管，管理部、生產部應該是乙○○等語可
      窺其一二（見本院卷第71頁至第72頁），此核與證人丙○
      ○於本院審理時證稱：原告自己可以決定事情要怎麼做，
      例如與家樂福談的事情她可以自己決定，公司員工加班、
      勞退金提撥之事也是原告在管等語情節大致相符（見本院
      卷第66頁）。另原告確曾代表被告與家福股份有限公司簽
      訂契約（見本院卷第41頁、第45頁至第46頁），又常係支
      出證明單之最後簽署者（見本院卷第51頁、第56頁至第58
      頁），足見證人戊○○、丙○○所言並非虛構。原告自擔
      任被告總經理祕書後，顯得在被告所授權限範圍內，自行
      裁量決定處理一定事務之方法，以完成委任之目的，在人
      格上及經濟上亦非完全從屬於被告，依照前開說明，縱認
      其原任業務助理，與被告間成立勞動契約關係，亦應認其
      自接任祕書後，已終止原勞動契約關係，另成立委任關係
      ，尚不能以其職稱為祕書逕認兩造之關係為勞動契約關係
      。
    (3)兩造間既屬委任契約，並非勞動契約，則原告依勞動基法
      及勞工保險條例之規定請求被告給付資遣費、預告工資及
      補發加班費，均難認有據。
  (二)原告不得請求被告給付扣除之薪資36,843元：
    (1)按雇主自願為不適用勞動基準法之本國籍委任經理人提繳
      退休金時，其每月負擔之退休金提繳率，雖亦不得低於每
      月工資百分之6 ，此見勞工退休金條例第14條第4 項、第
      1 項甚明。然雇主既屬自願提繳，且觀諸勞工退休金條例
      第1 項所揭增進勞工退休生活保障，加強勞雇關係等保護
      勞工之立法目的，前開由雇主負擔6%提繳率之規定，在雇
      主自願為不適用勞動基準法之委任經理人提繳時，應僅限
      於限制提撥勞退金之數額不得低於員工薪資之6%而已，而
      非強制6%均應由雇主負擔。易言之，雇主非不得與委任經
      理人約定於原議定發給之薪資中提繳部分比率或全部，以
      支應勞工退休金條例第14條第1 項所定之最低提繳率。
    (2)本件被告每月從原告薪資中扣除3%，以提撥原告之勞退金
      ，其中自95年2 月起至97年8 月止，共計扣除35,526元，
      另97年9 月又扣除1,317 元，合計扣除36,843元，係經原
      告同意而為之，此經證人戊○○於本院審理時證稱：被告
      公司有關員工退休金之提撥，是由員工薪水扣百分之3 ，
      公司提撥百分之3 ，當時我們有討論公司的財務困難，經
      也員工同意才這樣做，原告自己也認同這個做法，因為原
      告也有下去跟員工談等語屬實（見本院卷第72頁），堪予
      認定。
    (3)原告與被告間之關係既屬委任契約，並無勞動基準法之適
      用，參照勞工退休金條例第3 條：本條例所稱勞工、勞動
      契約之定義，依勞動基準法第2 條規定之規定，原告自非
      勞工退休金條例所指之勞工，依照前開說明，被告自得本
      於契約自由原則，與原告議定由原告薪資中扣除3%，以支
      應依勞工退休金條例第14條第1 項所定本應由雇主負擔之
      最低提繳率。
    (4)綜上，原告既同意被告自其薪資中扣除一定比率以提繳勞
      工退休金，應認被告已依雙方約定給付原告與提繳數額相
      當之薪資，而無短發薪資之情事。職是，原告主張被告未
      依約給付前開扣除之薪資，即屬不能採信，其請求被告給
      付此部分薪資，亦難認為有據。
六、綜上所述，原告於97年10月31日自被告離職時，兩造間之法
    律關係為委任關係，原告依勞動基準法第17條、第16篠、第
    24條規定，分別請求被告給付資遣費、預告工資及補發加班
    費，另以被告扣除其薪資36,843元未為給付，而請求被告給
    付前開薪資，均無理由，應予駁回。又原告之訴，既經駁回
    ，其假執行之聲請，亦失所附麗，應併予駁回之。
七、本件事證已臻明確，兩造其餘攻擊、防禦方法及訴訟資料，
    核與結論之判斷不生影響，爰不一一論述。
八、訴訟費用裁判之依據：民事訴訟法第78條。
中    華    民    國    98    年    9     月    29    日
                  民事第二庭法  官  周群翔
以上正本係照原本作成。
如對本判決上訴須於判決送達後20日內向本院提出上訴狀。
中    華    民    國    98    年    9     月    29    日
                            書記官  阮弘毅


司法院資訊處製作；財團法人民間司法改革基金會備份。
